臺灣士林地方法院刑事判決　　　　　　　　94年度訴字第58號
公　訴　人　臺灣士林地方法院檢察署檢察官
被　　　告　丁○○
上列被告因偽造文書等案件，經檢察官提起公訴（92年度偵緝字
第686 號），被告為有罪之陳述，經本院合議庭裁定本件宜由受
命法官獨任進行簡式審判程序，判決如下：
    主  文
丁○○連續行使偽造私文書，足以生損害於他人，處有期徒刑
肆月，如易科罰金，以佰元折算壹日。緩刑貳年。
    事  實
一、丁○○於民國（下同）86年1 月間起，以會員身分參加甲○○○為會首籌組之民間互助會，會期自86年1 月20日起至88
    年12月20日止，會員連同會首人數共41名，每會會金新台幣
    （以下同）10,000元，採內標制，底標1200元，每月20 日
    下午1 時在台北市○○○○街216 號3 樓開標，每逢6 月5
    日、12月5 日各加標1 次。互助會第1 次僅收會首錢，自第
    2 次始行開標，由會員在標單上書寫利息，由最高者得標。
    互助會進行中，因該會會員戊○○與丁○○為姻親，遂委託
    丁○○代為處理互助會事宜。嗣丁○○因經濟困難需款急切
    ，竟基於行使偽造文書及意圖為自己不法所有之概括犯意，
    連續於87年4 月20日、88年5 月20日開標時，自稱係代理戊○○投標，並在標單上填寫標金2,000 元，而偽造標單提出
    行使而得標，使甲○○○陷於錯誤，先後收取會金364,000
    元及394,000 元後交付丁○○，足以生損害於戊○○、甲○○○，計丁○○以此法共詐得758,000 元。嗣戊○○欲標會
    時，經甲○○○告知其早已得標，始查悉上情。
二、案經戊○○訴請台北市政府警察局北投分局報請臺灣士林地
    方法院檢察署檢察官偵查起訴。
    理  由
一、訊據被告丁○○對上揭事實供承不諱，核與戊○○指訴及證
    人甲○○○證述之情節相符，並有會單一件在卷可稽。本件
    事證明確，被告犯行堪以認定，應依法論科。
二、按被告冒標告訴人戊○○之活會，雖未記載標單字樣，惟依
    合會之習慣，足認已具競標之意思表示之文書，且其於行使
    時，向在場者表明各該標單為活會中某人之標單，則依合會
    之習慣及現場行使之情勢，已足表明該會單為被冒標活會會
    員欲標取會款之投標書，其用意明確已無疑義。因此，被告
    偽造標單，屬於刑法第220 條第1 項以私文書論之準私文書
    甚明，有最高法院70年度台上字第2685號判決及82年度台上
    字第3508號判決意旨可資參照。是被告意圖為自己不法之所
    有，冒用告訴人戊○○之名義偽造標單，使會首甲○○○陷
    於錯誤而交付會款，核其所為，係犯刑法第339 條第1 項之
    詐欺取財罪及同法第216 條、第210 條、第220 條第1 項之
    行使偽造準私文書罪。被告偽造私文書後再持以行使，其偽
    造之低度行為為行使之高度行為所吸收，不另論罪。其先後
    2 次詐欺取財及行使偽造準私文書之行為，均各時間緊接，
    所犯為構成要件相同之罪名，顯係基於概括犯意為之，為連
    續犯，應各以一罪論並依法加重其刑。其所犯上開連續詐欺
    取財、連續行使偽造準私文書2 罪，有方法結果之牽連關係
    ，應從一重之連續行使偽造準私文書罪處斷。另按行為後法
    律有變更者，適用裁判時之法律。但裁判時之法律有利於行
    為人者，適用最有利於行為人之法律，刑法第2 條第1 項定
    有明文；次按被告於行為時中華民國刑法第41條所定得易科
    罰金之罪為最重本刑3 年以下有期徒刑以下之刑之罪，而受
    六月以下有期徒刑或拘役之宣告者。嗣被告行為後，該法第
    41 條 業於90年1 月10日公布修正，並於同年1 月12日生效
    ，該條第1 項規定：「犯最重本刑為5 年以下有期徒刑以下
    之刑之罪，而受6 個月以下有期徒刑或拘役之宣告，因身體
    、教育、職業、家庭之關係或其他正當事由，執行顯有困難
    者，得以1 元以上3 元以下折算1 日，易科罰金。但確因不
    執行所宣告之刑，難收矯正之效，或難以維持法秩序者，不
    在此限」。經比較新舊法結果，自以新法較有利於被告，依
    刑法第2 條第1 項前段規定，應適用裁判時之新法而諭知易
    科罰金之折算標準。爰審酌被告係因財務狀況不佳而罹犯行
    、藉代理告訴人戊○○處理互助會事宜之便詐取會款、犯後
    坦承犯行並已償還冒標之其中1 會會金，就其餘部分亦與告
    訴人戊○○達成民事和解約定分期償還及其品行、智識程度
    、所得財物等一切情狀，量處如主文所示之刑，並諭知易科
    罰金之折算標準。末查被告前未曾受任何有期徒刑以上刑之
    宣告，此有臺灣高等法院被告前案紀錄表1 份附卷可憑，此
    次因一時失慮偶罹犯行，其經此教訓，自當知所惕勉而無再
    犯之虞，本院綜核各情認上開所宣告之有期徒刑以暫不執行
    為適當，爰併予宣告緩刑2 年，以啟自新。
三、公訴意旨另以：被告於87年8 月間，自任會首籌組民間互助
    會，會期自87年8 月25日起至89年4 月25日止，會員連同會
    首人數共33名，每會會金30,000元，採內標制，底標3,000
    元，每月25日下午1 時在台北市○○區○○街48巷4 號1樓
    開標。詎被告因經濟狀況不佳，竟基於意圖為自己不法所有
    之概括犯意，於87年間以偽造記載標金、投標會員名稱之方
    式偽造告訴人戊○○標單，並持以投標行使，向其他互助會
    活會會員丙○○、己○○、乙○○、金春英等人謊稱係會員
    告訴人戊○○得標，致丙○○等人均陷於錯誤，而如數交付
    會款，計詐得約900,000 元左右。被告復知其已經濟拮据無
    力清償他人欠款，竟仍於88年間以簽發之陽信商業銀行儲蓄
    部支票2 紙保證清償借款，向告訴人戊○○、丙○○等共借
    得300,000 元，致告訴人等誤信為真，如數支付，嗣經告訴
    人等持上開支票前往銀行兌現，竟因存款不足遭退票，復向
    被告催討欠款，被告已逃匿無蹤不知去向，因認被告就上揭
    部分亦涉犯偽造文書、詐欺取財等罪嫌。惟查，公訴意旨指
    被告犯上開罪嫌，無非以告訴人等之指訴及擔保借款之支票
    遭退票等為論據。訊據被告堅詞否認有上開冒標及詐取借款
    之犯行，辯稱：伊為會首之互助會，並未冒標告訴人戊○○
    之會，該2 會仍為活會。伊持票向告訴人等借款時，係打算
    將他人積欠伊之會款及借款索回後，於支票到期日時用以清
    償該筆債務，殊料未能收回他人欠款，致無法如期償還，並
    非有意詐財等語。經查：
    (一)告訴人戊○○證稱：伊家參加被告為會首之互助會，1 會
      是伊的名字，1 會是伊太太丙○○的名字，2 會都還是活
      會，並無會員告訴伊等這2 會已被標走；告訴狀所稱被告
      冒標戊○○的會，是指會首為甲○○○之該會等語（見本
      院審理筆錄第6 、4 頁）。另告訴人丙○○亦稱：伊和伊
      先生戊○○各參加被告召集每月3 萬元之互助會各1 會，
      2 會均為活會，並未發現被告冒標此2 會。是被告偷標伊
      等參加甲○○○的會，和被告當會首的會沒有關係等語（
      見本院審理筆錄第7 頁）。故依告訴人戊○○、丙○○所
      述，被告所冒標者，係以甲○○○為會首之戊○○名義之
      2 會，與被告為會首之互助會無關，要難謂被告就上開部
      分有何偽造文書及詐取會款之行為。
    (二)按刑法第339 條第1 項詐欺罪之成立，以意圖為自己或第
      三人不法之所有，以詐術使人將本人或第三人之物交付為
      要件，若行為人所用方法，不能認為詐術，亦不致使人陷
      於錯誤，則不得據以該罪相繩，亦經最高法院46年臺上字
      第260 號判例闡述甚明。至於債務人於債之關係成立後，
      如有未依債之本旨履行民事債務之情形，在一般社會經驗
      上可能之原因甚多，縱令是出於惡意不為履行，苟無足以
      證明其在債之關係發生時，自始即具有不法所有意圖之積
      極證據，亦僅能令負民事之遲延給付責任，依刑事訴訟法
      第154 條之規定，尚不得據此債信違反之客觀事實，而推
      定債務人自始即有詐欺取財之犯意。查告訴人戊○○證稱
      ：借錢給被告時，還錢事宜是伊太太跟被告談的等語（見
      本院審理筆錄第5 頁）。另告訴人丙○○證稱：除了本件
      借款外，之前被告在87年時候有向伊借錢過，約有5到10
      次，借款的金額最多30萬，少的是10萬，被告都有在約定
      的時間還，沒有遲延等語（見本院審理筆錄第10頁）。足
      認被告向告訴人戊○○、丙○○夫妻借款時，均係由被告
      與告訴人丙○○洽談，且在本件之前，被告已多次向告訴
      人丙○○借款，其金額與本件借款金額相去不遠，被告並
      均有按期歸還借款，信用良好。再被告係於88年7 月30日
      及同年8 月17日分持以其為發票人，金額為100,000元及
      200,000 元之支票各1 紙向告訴人丙○○調現等情，業據
      告訴人丙○○指訴甚明（見台灣士林地方法院檢察署88年
      度偵字第12503 號卷第22頁反面）。又上開支票帳戶於81
      年4 月8 日即辦理開戶，迄88年9 月27日始拒絕往來，有
      陽信商業銀行石牌分行94年3 月17日陽信石牌字第940007
      4 號函附卷可按，足認被告於向告訴人丙○○借款時其帳
      戶已使用經年且未遭拒絕往來。再被告向告訴人丙○○借
      款時係經營早餐店生意，有營業收入等情，亦據被告供述
      甚明，核與告訴人丙○○證言相符。是被告於本件借款前
      既與告訴人丙○○有金錢往來且信用良好，於借款時支票
      帳戶仍在正常使用中，復有固定之經濟收入，並非無償債
      能力。此外，他人交付被告用作清償借款及會款之支票有
      多紙遭退票等情，亦有被告持有之支票30件附卷可按，足
      認被告辯稱其因遭會員倒會及欠債不還致經濟不佳等語非
      虛。是故，被告係因一時遭人欠款未還致無力清償對告訴
      人等之債務，並非於借款之初即有逾期不還之不法所有意
      圖，亦無施用詐術可言。且被告於案發後已與告訴人等達
      成民事和解，約定分期償還欠款，益足徵其有還款之誠意
      ，僅因一時經濟窘迫而有遲延，揆諸前揭說明，自不得僅
      據其遲延給付之客觀事實，即推定其自始即有詐欺取財之
      犯意。
    (三)綜上，就上開部分，均查無積極證據足資證明被告有何偽
      造文書、詐欺取財犯行，被告犯罪嫌疑顯屬不足，惟公訴
      意旨就該部分係與首揭成罪部分有連續犯裁判上一罪之關
      係起訴，爰不另為無罪之諭知，附此敘明。
據上論斷，應依刑事訴訟法第273 條之1 第1 項、第299 條第1
項前段、刑法第56條、第216 條、第210 條、第220 條第1 項、
第339 條第1 項、第55條、第2 條第1 項前段、第41條第1 項、
第74條第1 款、罰金罰鍰提高標準條例第1 條前段、第2 條，判
決如主文。
本案經檢察官簡志龍到庭執行職務。
中　　華　　民　　國　　94　　年　　4 　　月　　28　　日
                  刑事第五庭法  官  彭洪媛
以上正本證明與原本無異。
如不服本判決，應於判決送達後10日內，向本院提出上訴狀。
                            書記官  周霙蘭
中　　華　　民　　國　　94　　年　　5 　　月　　3 　　日
附錄本案論罪科刑法條全文：
刑法第216條
行使第條至第條之文書者，依偽造、變造文書或登載不實事項或
使登載不實事項之規定處斷。
刑法第210條
偽造、變造私文書，足以生損害於公眾或他人者，處5 以下有期
徒刑。
刑法第339條
意圖為自己或第 3 人不法之所有，以詐術使人將本人或第 3 人
之物交付者，處5 年以下有期徒刑、拘役或科或併科1000元以下
罰金。
以前項方法得財產上不法之利益或使第三人得之者，亦同。
前二項之未遂犯罰之。
